【裁判字號】    89,勞小上,8
【裁判日期】    890911
【裁判案由】    給付違約金
【裁判全文】
臺灣臺北地方法院民事裁定              八十九年度勞小上字第八號
    上  訴  人  甲○○
                乙○○
    被上訴人    長榮航空股份有限公司
    法定代理人  鄭深池
右當事人間請求給付違約金事件，上訴人對於中華民國八十九年六月二十二日本院台
北簡易庭八十九年度北勞小字第九號第一審小額程序判決提起上訴，本院裁定如左：
    主      文
上訴駁回。
第二審訴訟費用由上訴人負擔。
    理      由
一、按對於小額程序之第一審裁判之上訴或抗告，非以其違背法令為理由，不得為之
    ，民事訴訟法第四百三十六條之二十四第二項定有明文。依同法第四百三十六條
    之三十二第二項、第四百六十八條規定，判決不適用法規或適用不當者，為違背
    法令；而判決有同法第四百六十九條第一款至第五款情形之一者，為當然違背法
    令。是當事人提起上訴，如依民事訴訟法第第四百三十六條之二十五規定，以小
    額程序之第一審判決有不適用法規或適用法規不當為理由時，其上訴狀或理由書
    應有具體之指摘，並揭示該法規之條項或其內容；若係成文法以外之法則，應揭
    示該法則之旨趣；倘為司法院解釋、或本院之判例，則應揭示該判解之字號或其
    內容；如以民事訴訟法第四百三十六條之三十二第二項、第四百六十九條第一款
    至第五款所列情形為理由時，其上訴狀或理由書，應揭示合於該條款之事實。上
    訴狀或理由書如未依此項方法表明，或其所表明者，顯與上開法條規定之情形不
    相合時，即難認為已對小額程序之第一審判決之違背法令有具體之指摘，其上訴
    自難認為合法，即屬不應准許，應予駁回（最高法院二十六年度鄂上字第二三六
    號判例參照）。
二、本件上訴人對小額程序之第一審判決提起上訴，依其上訴理由狀所載之內容為：
（一）「人民之生存權、工作權及財產權應予保障。」「除為防止妨礙他人自由，避
      免緊急危難，維持社會秩序，或增進公共利益所必要者外，不得以法律限制之
      。」憲法第十五條及第二十三條定有明文，又依國外立法例及國內、外學者之
      通說見解，均認為上開有關保障人權之規定，具有第三人之效力，亦即私人間
      亦應受其規範。準此，人民就業及轉換工作之自由均屬工作權保障之範圍，除
      因公共利益之要求外，不得任意限制之，此亦為民法第一百四十八條「權利之
      行使，不得違反公共利益，或以損害他人為主要目的。行使權利，履行義務，
      應依誠實及信用方法。」之真義所在，此亦為解釋本件聘僱合約之最高指導原
      則。再本件聘僱合約係被上訴人單方制定之附合契約，以被上訴人在經濟、社
      會之地位及資源之絕對優勢，上訴人之締約自由，實際上僅剩接受與否之選擇
      ，而無逐條就合約之各項條件為協商之可能。因此，在解釋合約之條款時，亦
      應將附合契約背後所代表兩造當事人在社會、經濟地位上之不平等列入考慮，
      如此始能真正體現憲法保障工作權及民法誠實信用原則等規定，而能兼顧社會
      之公平正義。
（二）原確定判決書中認定上訴人任職被上訴人公司期間，上訴人所提出之被強迫從
      事非上訴人本身業務職掌範圍之工作，如上班時間強迫參加公祭、打掃張榮發
      先生之家裏、強迫出勞動公差搬運非被上訴人公司之器物，其發生時間皆非上
      訴人之任職期間，故難認定屬實；然上訴人離職迄今已一年又四個月，上訴人
      任職期間之有利於上訴人所主張之證物，俱被銷毀；但被上訴人持續性壓榨勞
      工之動作並未間斷過，而上訴人於任職期間所受到被壓迫之事實，皆有原單位
      之同仁可證實和證明上訴人所言均屬實。上訴人於民國八十九年四月十七日所
      提之陳報狀中有證人宋育霖可證實上訴人之所言屬實。依民事訴訟法第二百八
      十六條之規定「當事人聲明之證據，法院應為調查。」上訴人於八十九年五月
      十日出庭時，上訴人曾就證人未被傳喚一事請原審說明，而原審告知沒有傳喚
      證人之必要，因與本案無關聯；嗣又於判決書中說明上訴人因未舉證故難認上
      訴人有被迫勞動及延長工時之行為屬實，並未經調查僅以被上訴人所提出之公
      司管理規則第四章第二條之節錄本為證，認上訴人所辯稱之被強迫提前上班及
      延後下班之詞不足採，此舉難令上訴人心服，當所有有利於上訴人之證據具被
      被上訴人銷毀時，而證人之證詞可供佐證時，理應傳喚證人出庭以維上訴人之
      權益。
（三）上訴人曾於出庭時向鈞院表示上訴人所提出之辭呈中之「個人因素」之理由，
      係當時上訴人公司之直屬主管要求上訴人如此書寫，非出自於上訴人之本意，
      上訴人為求順利離職，故不得不照章書寫，否則上訴人若不如此照做，恐難如
      願順利求去；原審判決書中就有關辭呈之證物，認為係上訴人所不爭執有極大
      出入，懇請鈞院傳喚證人詳加調查當可明瞭上訴人所言不假。
（四）上訴人所提出之辭呈，經被上訴人公司課長、經理、協理、人事單位主管及公
      司層峰核准同意後始離職，則本件勞動契約之終止，係經由雙方之合意，而非
      片面終止。則既經雙方合意終止，則何「違約」之有？更何況上訴人所提出之
      辭呈書中，亦未有任何要求上訴人賠償之批示；被上訴人既同意上訴人離職，
      也未於辭呈書中批示須賠償，復又主張上訴人違約，豈不矛盾？
（五）退而言之，上訴人於八十六年七月十四日受僱，迄八十八年三月十九日去職，
      服務時間僅差三月餘即滿二年，已逾三年僱用期間之半數以上，上訴人顯已履
      行大部份之債務，被上訴人亦已相對獲得同等利益；依民法第二百五十一條「
      債務已為一部履行者，法院得比照債權人因一部履行所受之利益，減少違約金
      、同法第二百五十二條「約定之金額過高者，法院得減至相當之數額。」為此
      懇請鈞院明鑒，縱認上訴人仍應負賠償之責，亦請斟酌兩造之資力及所有情況
      ，依比例予以減除，如此始符合前揭憲法保障工作權及民法誠實信用原則等規
      定，而能兼顧社會之公平正義。
三、經核上訴人之上訴狀內容，係就原審判決如何取捨證據、認定事實以及違約金之
    酌減數額任加指摘，均未具體表明原審判決如何合於不適用法規、適用法規不當
    、或有民事訴訟法第四百六十九條第一款至第五款所列之情形，自難認對該判決
    之如何違背法令已有具體之指摘，揆諸首揭說明，應認其上訴為不合法，不應准
    許，應予駁回。
四、據上論結，本件上訴為不合法，依民事訴訟法第四百三十六條之三十二第二項、
    第四百四十四條第一項、第九十五條、第七十八條，裁定如主文。
中      華      民      國    八十九    年      九      月     十一     日
                              民事第三庭審判長法  官  陳邦豪
                                              法  官  李維心
                                              法  官  張明輝
右為正本係照原本作成
本件不得上訴
中      華      民      國    八十九    年      九      月     十一     日
                                              法院書記官  高秋芬


司法院資訊處製作；財團法人民間司法改革基金會備份。
